臺灣高等法院臺南分院民事判決　九十一年度上易字第六三號　　Ｋ
　　　上　訴　人　陽信商業銀行股份有限公司
　　　法定代理人　丙　○　○
　　　訴訟代理人　陳　文　忠　律師
　　　　　　　　　蔡　青　芬　律師
　　　被　上訴人　甲　○○○
　　　　　　　　　立胺酵素股份有限公司
　　　兼
　　　法定代理人　乙　○　○
　　　共　　　同
　　　訴訟代理人　林　聯　輝　律師
　　　複　代理人　黃　昭　雄　律師
右當事人間請求確認租賃關係不存在事件，上訴人對於中華民國九十一年一月九日臺
灣臺南地方法院第一審判決（九十年度訴字第八００號）提起上訴，本院判決如左：
    主      文
原判決關於確認被上訴人乙○○與被上訴人立胺酵素股份有限公司間就坐落台南縣永
康市○○段七三六之一九、七三六之二四地號土地及地上建物，即建號一八—一、一
八—二、一二三四六號，門牌號碼台南縣永康市○○里○○街六四號之租賃關係存在
部分、暨命負擔訴訟費用之裁判均廢棄。
確認被上訴人乙○○與被上訴人立胺酵素股份有限公司間，就前項土地及建物之租賃
關係不存在。
上訴人其餘上訴駁回。
第一、二審訴訟費用，由被上訴人乙○○、立胺酵素股份有限公司負擔五分之四，餘
由上訴人負擔。
    事      實
甲、上訴人方面：
一、聲明：求為判決：原判決廢棄。確認被上訴人甲○○○、乙○○與被上訴人立胺
    酵素股份有限公司（以下簡稱立胺公司）間就坐落台南縣永康市○○段七三六—
    一九、七三六—二四地號土地，及地上建物，即建號一八—一、一八—二、一二
　　三四六號，門牌號碼台南縣永康市○○里○○街六四號（以下簡稱系爭不動產）
　　之租賃關係不存在。
二、陳述：除與原判決記載相同者，予以引用外，補稱：
　(一)被上訴人向上訴人貸款時，曾簽立無租賃切結書，向上訴人表示系爭不動產並無
　　存有租賃關係：
  (1)被上訴人乙○○、甲○○○向上訴人借款時，除立具借據外，另須立據切結書，
    依該切結書明載：「提供擔保之土地及建築物為自用，於抵押權設定時，確無任
    何租賃關係存在。」有該切結書乙紙可憑。此項事實，白紙黑字，事證俱在，豈
    容被上訴人事後設詞狡賴？若被上訴人主張有租賃關係，其租賃契約書何在？按
    公司與人訂立契約，不可能無書契，此乃儘人皆知之事實。
  (2)被上訴人主張：上訴人查勘現場時，系爭建物大門掛有被上訴人立胺公司之招牌
    ，上訴人不可能不知該建物為被上訴人立胺酵素公司在使用，上訴人竟引誘被上
    訴人簽具「無租賃切結書」云云，惟又改稱：當時簽具切結書時，確未仔細閱讀
    而認知其內容，應屬無心之過云云，前後陳述矛盾，益徵其主張非實。
  (3)被上訴人乙○○陳稱其向上訴人借款時，曾簽一大堆東西云云，此與事實不合，
    因上訴人同意放款後，須被上訴人簽署之文件僅有借據、授信約定書、授信約定
    書特別約款、債務擔保責任切結書、切結書及無租賃切結書。該等文件均非複雜
    難懂之文件，且張數並不多，標題又頗為醒目，被上訴人稱其簽署時未看內容，
    豈能令人信服。
  (二)系爭建物經承辦放款人員及建築改良物鑑定人等專業人士現場查估，均認系爭建
    物並無租賃關係存在：
  (1)上訴人依慣例凡提供抵押物借款者，須派員至現場瞭解抵押物現況，及查估其價
    值，以便做為貸款數額之參考。本件抵押借款，承辦現場查勘之經理劉金德於原
    審供證：「當時我有與施智明、甲○○○、乙○○到現場，被告帶我們去看現場
    ，因為有些建築物是空著的，我就問他建築物的用途，他說本來是工廠，現在已
    經都遷出去了，我們看現場也都沒有工人，我們有問乙○○系爭抵押物是否有租
    賃關係存在，他說沒有」等語，而證人施智明亦證稱：「當初我們去看抵押權擔
    保物時，只有被告夫妻在。我們於對保時有詢問被告，抵押物是否有租賃關係存
    在。一般我們作業，在對保時會詢問義務人有無租賃關係。如果有租賃關係，就
    會要求借款人叫承租人簽放棄租賃權切結書。如果沒有租賃關係，就寫無租賃切
    結書，所以我們對保時一定會問明這一點，才能決定該寫何份切結書」等語甚詳
    ，況證人劉金德、施智明在承辦本件業務之前均辦理過類似業務，其中證人劉金
    德先生自七十一年起，證人施智明先生自七十八年起即在五信任職，期間雖有職
    務調動，但承辦放款業務方面，證人劉金德先生有十年左右，證人施智明先生有
    三年左右之經驗，均非新手，對於本件高達五千五百萬元之高額放款，其等必定
    問明標的物有無租賃關係。
  (2)原審法院強制執行時，建築改良物價格鑑定書上之建物使用現況欄內，記載「自
    用」，有該鑑定書在卷可稽。據鑑定人林錦堂建築師函稱：「報告書上所示現況
    為自用，乃因本事務所之鑑定人員至現場進行勘測時，債務人陳姓夫妻就在房屋
    現場，並且由乙○○先生親自陪進行勘測工作，故依使用之客觀現狀判斷，此房
    屋應為自用」等語，亦有該函在卷可憑，是本件系爭建物應無租賃可言。
  (三)系爭建物經查封時，被上訴人甲○○○、乙○○並未主張有租賃關係，迨至執行
    法院定期拍賣時，被上訴人立胺公司始主張有租賃關係，此與常情有悖：
    原審法院於民國八十九年七月十二日查封系爭建物，而被上訴人甲○○○、乙○
    ○於同年月十四日接到查封登記函，應於斯時起已知悉系爭建物經上訴人聲請法
    院施予查封，當時被上訴人並無異議，亦未主張有任何租賃關係，事隔七個月後
    ，當原審法院訂期於九十年二月十九日公開拍賣時，被上訴人立胺酵素公司始於
    同年月五日具狀聲明異議主張其對系爭建物有租賃關係，凡此究有悖於情理。
  (四)本件系爭建物，其外牆上縱令掛有被上訴人立胺公司之英文招牌，亦不等於被上
    訴人立胺公司即對該建物有租賃關係，其他使用借貸等事實亦不無可能，職此，
    不得以該建物之外牆上掛有被上訴人立胺公司之招牌，遽認有租賃關係。
  (五)被上訴人乙○○陳稱興建系爭建物，本係以出租於被上訴人立胺公司為目的云云
    ，與事實不符：
    被上訴人乙○○於原審審理時陳稱：「我本來蓋這件建物就是要租給公司的，所
    以蓋好就租給公司」云云。惟查本件建物建號一八之一號、一八之二號房屋係五
    十八年三月二十六日建造完成，於同年六月二十七日辦畢保存登記。而建號一二
    三四六號房屋係七十九年八月二日建造完成，於同年十二月十二日辦畢保存登記
    。被上訴人乙○○所指之蓋房屋要租給公司，究竟係建號一八之一號、一八之二
    號房屋，抑係建號一二三四六號房屋？已有可疑，且即如被上訴人所稱「蓋好就
    租給公司」，該建號一八之一號、一八之二號房屋，係五十八年三月二十六日建
    造完成，已如上述，立胺酵素公司卻於六十七年十二月四日始核准設定，有該公
    司營業資料在卷可憑。該建號一八之一號、一八之二號房屋建造完成時，立胺酵
    素公司尚未設立，被上訴人間又如何發生租賃關係？該建號一二三四六號房屋於
    七十九年八月二日建造完成後，事隔四年，即八十三年間，被上訴人始成立租賃
    關係，亦核與被上訴人乙○○所指「蓋好就租給公司」之情形有間，足見被上訴
    人之主張不實在。
  (六)被上訴人立胺酵素公司固有租金之支出，而被上訴人乙○○亦有租金之收入，但
    彼此收支之金額不同，且被上訴人乙○○之租金所得，不但每年金額不同，而且
    租金筆數亦相異。準此，甚難以其有租金之所得，遽認彼等之間就系爭房屋有租
    賃關係之存在：
  (1)所得稅扣繳憑單乃私文書，上訴人否認其真正。八十六年至八十八年份之租金均
    為三十六萬元，何以八十四年份為四十三萬二千元，八十九年份為二十二萬八千
    元，其間差異何在？
  (2)營業稅結算申報書僅有八十六年、八十七年、八十八年份，其每年支付之租金三
    十六萬元是否即為支出本件系爭建物者？亦無從證明，蓋依綜合所得稅核定通知
    書八十四年度記載，乙○○租金收入有三筆。八十五年度記載租金收入有二筆，
    甲○○○亦有一筆。
　(3)被上訴人立胺公司於民事強制執行事件中主張自八十三年承租系爭建物起，每月
　　支付租金三萬元或三萬六千元或一萬九千元不等云云。但依據綜合所得稅核定通
　　知書所載，八十三年度之租金收入為十六萬一千三百四十五元，換算每月租金為
　　一萬三千四百四十五元。八十四年度之租金收入為二十八萬九千四百四十元，換
　　算每月租金為二萬四千一百二十元。八十五年度之租金收入三十六萬二千二百十
　　二元，換算每月租金為三萬零一百八十六元，均核與被上訴人主張者，並不相符
　　。
　(4)被上訴人立胺公司八十四年度之所得稅扣繳憑單記載柤金支出四十三萬二千元，
　　但被上訴人乙○○八十四年度綜合所得稅核定通知書，所列之租金收入則為二十
　　八萬九千四百四十元，兩相不符。足見被上訴人主張其對系爭建物有租賃關係存
　　在乙節，顯非實在。
　(5)鈞院向南區國稅局新化稽徵所調取之被上訴人立胺公司八十二年、八十三年及八
　　十四年之營利所得稅申請核定通知書，均無支付租金之記載，至於八十二年以前
　　，租金如何支付，更付闕如。可見被上訴人主張就系爭房屋有租賃乙節，顯非實
　　在。
　(6)八十六年度立胺公司營利所得稅申報租金支出為三十六萬元，但乙○○當年度綜
　　合所得稅申報核定之租金所得為二十萬五千二百元、十二萬一千零十二元、五十
　　五萬、八千八百二十八元元三筆，兩相不同。
　(7)八十七年度立胺公司營利所得稅申報租金支出為三十六萬元，但乙○○當年度綜
　　合所得稅申報核定之租金所得為五千七百元、六萬八千四百元、六萬八千四百元
　　、六萬八千四百元、六萬二千七百八十二元五筆，此亦有相異。
　(8)八十八年度立胺公司營利所得稅申報租金支出為三十六萬元，但乙○○當年度綜
　　合所得稅申報核定之租金所得為二十四萬一千二百元、十二萬零二百六十八元、
　　二萬三千八百九十二元、一萬三千四百元、六十三萬三千八百二十元五筆，兩者
　　大相徑庭。
　(9)八十九年度立胺公司營利所得稅申報租金支出為二十二萬八千元，但乙○○當年
　　度綜合所得稅申報核定之租金所得為十二萬九千九百六十元、二十萬五千四百四
　　十六元、二者申報金額互不一致。
  (七)上訴人辦理徵信時，曾函調所得稅申報資料，惟無法自所調得之資料查知系爭建
    物確有租賃關係：
    台南市銀行商業同業公會九十一年七月三十日南銀商字第一０七號固函覆稱各金
    融機構對授信超過新台幣一千萬元之個人戶，應切實依照「個人授信案件徵信處
    理注意事項」之規定，徵取借戶申報年度綜合所得稅相關資料予以核對。」惟本
    件被上訴人甲○○○、乙○○向上訴人借款時，並未提出八十七年度綜合所得稅
    申報書，上訴人依前開規定向國稅局函調其二人之所得稅申報資料時，國稅局僅
    提供其二人八十六年度綜合所得稅稅額證明書，而其上雖有記載被上訴人甲○○
    ○、乙○○有租賃收入，但看不出來租賃所得之來源，上訴人顯然無法從該資料
    得知被上訴人所主張之系爭房地租賃關係。
  (八)被上訴人乙○○於簽立無租賃契約書時，已有終止租賃契約之意思表示，系爭租
    賃關係已不存在：
　(1)退論之，縱令被上訴人所主張之租賃關係為實在，惟被上訴人乙○○、甲○○○
　　業於八十八年四月七日簽具切結書表示無租賃關係存在，而被上訴人乙○○既係
　　出租人，亦為承租人，乃立胺酵素股份有限公司法定代理人，其既表示無租賃契
　　約存在，亦可謂為終止租賃契約之意思表示，換言之，被上訴人乙○○、甲○○
　　○將系爭建物設定抵押給上訴人當時並無租賃權存在，是被上訴人事後主張有租
　　賃關係乙節，顯非實在。
  (2)被上訴人乙○○於八十八年四月七日簽具切結書，向上訴人表示系爭房屋無任何
    租賃關係存在時，因被上訴人乙○○同時為出租人及承租人，自應視為被上訴人
    間已終止租賃契約，亦可視為被上訴人乙○○已向上訴人為拋棄租賃契約之意思
    表示，基於禁反言及行使權利履行義務應依誠實及信用方法之原則，應認被上訴
    人間之租賃關係已不存在，否則被上訴人事後任意推翻已立之書據，將有礙於上
    訴人之正當信賴及商場上交易安全。
  (九)被上訴人立胺公司及乙○○固然有申報租賃，惟依公司法人人格否認理論，應認
    被上訴人立胺公司之法人人格不存在，租賃關係自應無法成立：
    按股東利用公司法人人格迴避法律規範之工具時，應否認公司之獨立法人人格，
    而不承認其法人存在，此為公司法人人格否認之理論。本件被上訴人立胺公司及
    被上訴人乙○○固然各向國稅局申報數個年度之租賃支出及租賃所得，但據被上
    訴人乙○○於原審陳稱：「我的意思是說我沒有租給別人」、「公司會計他沒有
    每個月給我租金，是我要用錢時我就跟他拿，每次拿的數額不一定」云云，又於
    鈞院審理陳稱：「租金有時因為公司營業不好，租金較少、營業較好、租金較高
    」云云，足見被上訴人乙○○乃利用公司法人人格與自己自然人之身份為一虛偽
    之租賃關係，其實若公司真正與他人間訂立契約不可能無書契，且被上訴人又主
    張租金之給付數額不定，完全隨被上訴人乙○○個人決定何時、何地拿取多少，
    依前述公司法人人格否認之理論，此時基於法律正義之衡平原則，自應由法院否
    認公司與法定代理人乙○○各自獨立的關係，將法律所賦予被上訴人立胺公司形
    式上法人人格視為不存在，而將公司與法定代理人視為法律上之同一人格。
三、證據：除援用第一審所提出之證據外，補提：借據、授信約定書、授信約定書特
    別條款、債務擔保責任切結書、切結書、無租賃切結書影本、綜合所得稅稅額證
    明書、授信個人資料表、財政部函、經濟部函、公司變更登記表等件為證，並聲
　　請訊問證人陳歷芳。
乙、被上訴人方面：
一、聲明：求為判決：上訴駁回。
二、陳述：除引用原判決記載相同者引用之外，補稱：
  (一)被上訴人乙○○因急需借得鉅款，未及注意上訴人所出具者係「無租賃切結書」
    ，純屬無心之過，無意欺蒙上訴人：
  (1)被上訴人乙○○曾寫立「無租賃切結書」，實因當時一意急需借得鉅款，未注意
    閱讀所簽屬之文件，應屬無心之過，並非存心蒙騙上訴人。且系爭房屋價值超出
    其貸款額至鉅，縱設有租賃關係，亦無損於抵押權之保障，上訴人因此仍同意出
    貸，並於形式上亦囑咐乙○○簽寫切結書，顯然有誤導被上訴人乙○○作偽之嫌
    ，依民法第八十六條但書之規定，自屬無效。
  (2)上訴人提出之土地登記簿謄本「主登記次序壹玖」欄明載：被上訴人乙○○曾同
    樣提供系爭房屋向訴外人中興銀行借貸六千萬元時，其債務人之一即被上訴人立
    胺公司。另「主登記次序貳壹」欄，始記載：被上訴人乙○○再提供系爭房屋，
    改向上訴人借貸六千六百萬元，債務人欄卻無被上訴人立胺公司。按既登載在同
    頁，上訴人必一目瞭然有被上訴人立胺公司之存在。且訴外人中興銀行貸放時，
    既將被上訴人立胺公司同列為債務人，則上訴人何以未併囑被上訴人立胺公司同
    負類似債務人之責任，諸如另簽立本票等，而徒囑被上訴人乙○○簽寫無效之「
    切結書」？不免令人質疑。
  (二)上訴人承辦員於查估現場時，失職而未確實查明系爭建物是否存有租賃關係：
    上訴人所舉之証人劉金德、施智明，鑑定人林錦堂建築師，均難解其未據實鑑估
    貸放之職責，自不得不作偏頗上訴人之証言，藉以掩飾補過，此乃人情之常，是
    其証言與鑑定報告，殊無可採。末查被上訴人乙○○與立胺公司，就系爭房所授
    受之租金，均早於向上訴人貸款之前，就已依法申報所得與開銷，亦非臨訟偽造
    ，自足採信。至於所供述起租年限及租金金額或稍微有所出入，乃因時間已久，
    又屬芝麻小事，在記憶或登載上在所難免。又被上訴人乙○○所供述「沒有租給
    別人」一語，係指「沒有租給自己公司以外之人」之意，被上訴人立胺公司未在
    排除之列。
  (三)系爭建物仍有被上訴人立胺公司之辦公器具，且門口亦掛有公司英文招牌，足見
    系爭建物非被上訴人乙○○自用：
  (1)查系爭房屋內，有「工廠」及廠內之機械設備，另有「辦公廳」及辦公廳內多張
    辦公書桌，桌上多台電腦、文件櫃，另壁上掛有被上訴人立胺公司之公司執照、
    營業執照、貿易用之世界地圖等，圍牆大門口又掛有被上訴人立胺公司之「英文
    招牌」，系爭建物絕非被上訴人乙○○私人自用。
  (2)尤其林錦堂建築師及上訴人之經理等高級職員，應有相當之鑑定經驗，既到現場
    鑑估，對被上訴人立胺有限公司之英文招牌，自不能諉為看不懂，對前開工廠、
    辦公廳等擺設，更無視而無睹之理。況立胺公司資本額高達五千萬元，自六十七
    年十二月四日即經經濟部核准成立，顯非臨訟所組立之小公司。從而，被上訴人
    乙○○與被上訴人立胺公司之間，就系爭房屋必有無償借用或租賃等關係。
  (四)被上訴人乙○○、立胺公司均據實申報租金所得及支出，難謂其間無租賃關係存
    在：
    查乙○○如謂申報租金所得，係存心作假，用以偽造出租之假象，則儘可一併虛
    訂書面租約，豈不更為逼真，其實因出租人乙○○係立胺公司之董事長，既然互
    有租賃之事實，且依法申報有租金之收入，認為事實即事實，不必再畫蛇添足，
    多此一舉另訂書面租約，致未另訂書面租約，乃屬常情。是上訴人自不能以被上
    訴人彼此間未另訂書面租約為由，即否定相互確有租金授受而申報租金之相關公
    文書之真正。
  (五)被上訴人乙○○於貸款時所提出之綜合所得稅申報書，其上亦記載租金所得：
    又查金融機關出借鉅款（超過一千萬元）時，必定令借款人出示前一年度綜合所
    得申報書，以斟酌借款人之還款能力，此必為上訴人所不否認。按被上訴人乙○
    ○借款五千萬元之日期為八十八年四月十二日，而前一年即八十七年度被上訴人
    乙○○之綜合所得稅申報書，明載出租系爭地之租金所得總額為三十六萬元，有
    卷附申報書可稽。是上訴人更不能推諉不知被上訴人乙○○出租系爭地給被上訴
    人立胺公司之事實。
  (六)被上訴人立胺公司非企圖從事不法之公司，且實際從事營運，僅因目前處於半停
    頓狀態，不得據此否認其法人人格：
  (1)查被上訴人立胺公司並非一人公司，股東計有七人：即乙○○、甲○○○、王舜
    美、陳歷芳、陳怡州、陳怡任、張宗園，並由被上訴人乙○○任董事長，甲○○
    ○、王舜美為董事、陳歷芳為監察人，自非被上訴人乙○○一人所能非法左右。
    尤其被上訴人立胺公司非為企圖從事不法行為，或法律制度內之脫法行為，以合
    法掩飾非法等，甚至更非為借鉅款，始組立之空殼公司。其實早自六十七年十二
    月四日，就由經濟部核准成立，營業至今已有二十多年之久，均奉公守法，從無
    越規，甚且曾於八十六年十一月五日，向訴外人中興銀行借過六千萬元鉅款，並
    如期還清。若謂立胺公司目的在詐借鉅款，而濫用公司之獨立人格，或否認公司
    人格之法律效果，則儘可於向訴外人中興銀行借出六千萬元鉅款時，就執以抗拒
    不還，豈有留至向上訴借得五千萬元時，才發生租賃與否之爭執。
  (2)再查被上訴人立胺公司與乙○○間，就系爭房地之租賃關係，亦早自系爭房地興
    建後未久，就已存在，袛是尚存有租賃憑証者，因為時已久，僅於本件借款前數
    年之期間內所保留者而已。當初萬未料及嗣會向上訴人借款，況查其間尚向他家
    銀行借過錢，足証被上訴人確無存心以公司，租賃關係為掩飾，寫立切結書，來
    欺騙上訴人。
  (3)況查七個股東中，除已成年各自獨立之子女外，尚有被上訴人乙○○之妻姊王舜
    美及連襟張宗園，原共投資七、八百萬，嗣於登記時，改登記為各投資一百萬元
    ，共二百萬元，餘款則充作借款，關此請傳問王舜美及張宗園自明。是立胺公司
    確非乙○○之一人公司。
  (4)另查被上訴人立胺公司員工有十多人，均有薪金，尤其當中有訴外人胡明雄，其
    妻李秀梅及其嫂黃村金，均在公司工作很久，領有薪金，並同住在公司房子，亦
    經對被上訴人乙○○因與其母離婚而對被上訴人乙○○懷有惡意之陳歷芳所証實
    ，至於王黃嫌及林麗雲，亦同為立胺公司之員工，只是証人陳歷芳所不認識而已
    ，足証立胺公司更非空殼公司。
  (5)進查系爭土地上有工廠、辦公廳及立胺公司招牌，顯然由公司法人之立胺公司在
    經營事業，絕非土地所有人之自然人乙○○在使用，而且公司法人與自然人之人
    格各別，因乙○○貸款高達新台幣五千萬元，上訴人特別慎重，乃派有總經理、
    經理、建築師等高級人士臨場鑑定，自必分別出係由被上訴人立胺公司在經營使
    用系爭土地，而由被上訴人乙○○提供系爭土地，其間必定至少有使用借貨，或
    租金收入租賃關係存在，斷非被上訴人乙○○所能一手遮天，出具一紙切結書就
    能蒙騙上訴人。
  (6)查被上訴人立胺公司，自八十四年發生所謂刑事違反藥事法之立胺事件，　法定
    代理人之乙○○被提起公訴後，致生意斷斷續續一落千丈，而呈「半」停頓狀態
    ，員工亦共體時艱而領半薪，維持營運至今，並非「完全」停頓，此有被告立胺
    公司每年之營業所得稅申報資料及一直在辦公作業之辦公室照片附卷可稽。況查
    被上訴人立胺公司，連同乙○○、甲○○○，亦曾於八十六年，以系爭廠房設定
    抵押，連帶向中興銀行借貸六千萬元，有土地登記謄本可稽，若謂立胺公司生意
    完全停頓，何能向中興銀行借出鉅款？進查上訴人出借乙○○、甲○○○私人貸
    款時，其記載事項，亦與中興銀行出借記載事項，登載於地政機關登記謄本之同
    一頁，一目就能了然有登載立胺公司之事實，此亦為上訴人明知乙○○在經營立
    胺公司之公文書鐵証。而乙○○與立胺公司間，自必有借用或租用關係，絕非乙
    ○○私人在自用，又因有租金之授受，應足以証明有租用關係無疑。末查乙○○
    與立胺公司間，確有租賃關係，尚有原始保存之八十四年至八十九年共六張房屋
    租金扣繳憑單影本可按，是所謂立胺公司生意，半停頓狀態，亦不能抹滅立胺公
    司與乙○○間之租賃事實之存在。
三、證據：除援用第一審所提出之證據外，補提：立胺公司股東名簿影本一件、土地
    登記謄本、扣繳憑單等件為證，並聲請傳訊證人王舜美、張宗園。於本院審理中
    請求函查台南市銀行公會，關於銀錢業者出借款項，如超過一千萬元時，是否必
    請借款人出示前一年度綜合所得申報書。
丙、本院依職權調閱被上訴人立胺公司之設立登記資料，八十二至八十九年度核定通
    知書、損益表、資產負債表及被保險人資料清單，台灣台南地方法院八十九年度
    執湘字第一一八００號強制執行卷宗
    理      由
一、本件上訴人保證責任台南市第五信用合作社，於九十一年八月二十四日起由陽信
    商業銀行概括承受全部營業及資產、負債，並繼續營業，經合併後存續之陽信商
　　業銀行於本院審理時具狀承受訴訟，有財政部函、經濟部函等件（見本院卷第一
　　七九至一八六頁）可參，依民事訴訟法第一百七十五條及第一百七十六條之規定
　　，自屬合法，合先敘明。
二、上訴人主張：系爭不動產，係被上訴人乙○○所有，於八十八年四月間設定本金
　　最高限額抵押權六千六百萬元與伊，供作向伊借貸之擔保，設定後被上訴人甲○
　　○○、乙○○即向上訴人借款五千五百萬元，借期一年，因乙○○等未依約付息
　　，上開借款視同到期，伊聲請拍賣前開抵押不動產求償，詎被上訴人立胺公司竟
　　於執行程序中主張其就系爭不動產於八十三年間起即有租賃關係存在，因無法除
　　去租賃權，影響伊債權之受償，上訴人法律上地位有不安狀態，爰求為判決確認
　　被上訴人間就系爭不動產之租賃關係不存在等語。
三、被上訴人則以：被上訴人乙○○因急需借款，未及注意所出具者係「無租賃切結
　　書」，屬無心之過。系爭不動產仍有立胺公司之辦公器具，且門口掛公司英文招
　　牌，可見不動產非乙○○自用。被上訴人乙○○、立胺公司均據實申報租金所得
　　及支出，難謂無租賃關係。被上訴人立胺公司目前處於半停頓狀態，不得據此否
　　認其法人人格等語，資為抗辯。
四、上訴人主張被上訴人乙○○、甲○○○於八十八年四月間，向其借款五千五百萬
    元，並以被上訴人乙○○所有之前開不動產為其設定本金最高限額抵押權擔保，
    因被上訴人乙○○、甲○○○未依約清償本息，被上訴人向原審法院聲請就系爭
    不動產強制執行，經該院以八十九年度執字第一一八００號受理，被上訴人立胺
    公司於執行程序中之九十年二月五日具狀，主張就系爭不動產於八十三年前後即
    有租賃關係存在等情，業據上訴人提出土地及建物登記謄本（見原審卷第五至十
    四頁）為證，復為被上訴人所不爭執，並經本院調閱上開執行卷宗查明屬實，上
    訴人此部分之主張，自應信為真實。
五、茲上訴人主張被上訴人間就系爭不動產並無租賃關係存在，提起本件消極確認訴
　　訟，被上訴人則以前開情詞抗辯，是本件所應審究者，乃(一)上訴人提起本訴訟，
　　就被上訴人乙○○、甲○○○與被上訴人立胺公司間，是否均有確認利益？(二)被
    上訴人間就系爭建物是否存有租賃關係？
六、按確認之訴，非原告有即受確認判決之法律上利益者，不得提起。所謂即受確認
    判決之法律上利益，係指因法律關係存否不明確，致原告主觀上認其在法律上之
    地位有不安之狀態存在，而此項不安之狀態，能以確認判決將之除去者而言。最
    高法院著有五十二年台上字第一二四０號判例。本件被上訴人乙○○與立胺公司
    間就系爭不動產，於向上訴人設定抵押權之前，究竟有無租賃關係存在，上訴人
　　與被上訴人立胺公司乙○○間主觀上有不明確之事態。又租賃關係是否存在，將
　　影響系爭不動產受強制執行拍賣時之拍賣效果（拍賣價金），於上訴人抵押權之
　　實行自有妨礙，而上訴人在私法上之地位所受侵害之危險，亦得以本件確認判決
　　將之除去，是上訴人提起本件確認之訴，就被上訴人乙○○、立胺公司部分顯有
　　法律上利益。
　　又查系爭不動產均屬被上訴人乙○○個人所有，而被上訴人立胺公司於執行程序
　　中亦主張係向乙○○租用，即被上訴人訴訟代理人於原審行使闡明權，詢問系爭
　　租賃關係之當事人為何人時，亦自承：「（問：本件租賃契約書當事人是何人？
　　）一邊是公司，一邊是個人，我們主張租賃契約當事人是立胺酵素股份有限公司
　　與乙○○」（原審卷第九一頁），是被上訴人甲○○○與被上訴人立胺公司間，
　　就系爭不動產並無租賃關係存在，甲○○○自始並無爭執，被上訴人甲○○○僅
　　係系爭抵押債務之債務人而已，是上訴人與被上訴人甲○○○間，就系爭不動產
　　被上訴人立胺公司與甲○○○間並無租賃關係似無爭執，上訴人就此部分其私法
　　上之地位，並無不安之狀態，自無提起本件消極確認訴訟之利益，即欠缺訴之利
　　益要件，事甚明確。
七、次按確認法律關係不存在之訴，如被告主張其法律關係存在時，應由被告負舉證
　　責任。最高法院著有四十二年度台上字第一七０號判例。本件上訴人主張被上訴
　　人間就系爭不動產租賃關係不存在，被上訴人既辯稱其等間就系爭不動產確存有
　　租賃關係，自應就租賃關係存在之事實，負舉證責任。經查：被上訴人乙○○、
    立胺公司主張，其等間確實於系爭不動產上有租賃關係，並提出八十四年度至八
    十九年度各類所得扣繳暨免扣繳憑單、八十五年度至八十九年度乙○○綜合所得
    稅結算申報書及綜合所得稅核定通知書、八十三至八十六年度非自住房屋使用及
    租賃情形核定表、八十二至八十九年度立胺公司資產負債表、損益表、營利事業
    所得稅結算申報書及營利事業所得稅核定通知書等件（見原審卷第六十頁、第六
    一頁、第一八五至一九二頁、第二０九至第二五三頁、本院卷第六八至八一頁）
    為證。惟查：
　(1)上開租金之申報，係納稅義務人單方面向稅捐機關所為公法上意思表示，稅捐機
　　關亦僅據納稅義務人所申報之數額，作為核課稅捐之依據，並未經實質調查認定
　　，自尚難僅依被上訴人乙○○、立胺公司於上揭年度申報租金收入及支出，即據
　　以認定其等間就系爭不動產確實存有租賃關係。被上訴人乙○○八十五年至八十
　　九年度綜合所得稅結算申報書所載租金收入數額，固與被上訴人立胺公司所申報
　　之各該年度之營利事業綜合所得申報書所載數額相同，惟八十四年度各類所得扣
　　繳暨免扣繳憑單，被上訴人乙○○之申報租金收入為四十三萬二千元，而被上訴
　　人立胺公司則未申報租金支出，是被上訴人乙○○、立胺公司之租金申報資料亦
　　互有不符，更難遽採。
  (2)另被上訴人乙○○於本院九十一年四月二十二日準備程序時陳稱：「我是在六十
    七年租給立胺酵素公司到現在」、「我不知道何時開始報稅，要問會計才知道，
    早期是沒有報稅，最近十年是有報稅的」、「一個月租金是三萬元，生意好租金
    就較高，依照目前景氣情形，一個月租金三萬元，就沒有人租，以前就有人租的
    」（見本院卷第八五、八六頁）等語，按不動產租賃期限逾一年者，應以文字訂
　　立之，未以字據訂立者，視為不定期租賃，民法第四百二十二條著有明文。查系
　　爭不動產面積甚大，建物數棟，其價值不低，按諸常情，若有出租，必以字據為
　　之以明彼此權益，以免日後發生糾紛，而難索回，又其價非低，租金亦應甚高，
　　乃乙○○竟自陳未曾訂立書面租約，租金不一定，所述與一般經驗有違。又被上
　　訴人乙○○自稱與被上訴人立胺公司間之租金，最近十年均有報稅，且租金之高
　　低，係以景氣為標準。然依被上訴人立胺公司八十二年度至八十九年度之營利事
　　業綜合所得稅申報書所示，被上訴人立胺公司於八十二年度至八十四年度均未申
　　報租金收入，兩相矛盾。再參以證人陳歷芳〔乙○○之女（公司之股東）〕於本
　　院訊問時證述：「（問：公司何時停頓？）有四、五年之久」（見本院卷第一六
　　九頁），被上訴人立胺公司在最近四、五年（約於八十六至八十九年間）既已停
　　頓，則完全無盈收，又何來資金支付租金？反之，在未停頓之八十二年至八十四
　　年間，又未有租金支出，是此項事實，亦可佐證上開立胺公司納稅資料之申報
　　，係屬虛偽不實，不足憑採。
　(3)再者，被上訴人乙○○在其八十三年度至八十六年度非自住房屋使用及租賃情形
　　核定表所示，其坐落台南縣永康市○○街六四號之房屋，房屋稅籍分別為Ｚ00
　　000000000號、Ｚ00000000000號，各年度所核定之租金收
　　入總和分別為六十四萬四千三百六十八元、五十萬九千零三元、五十七萬二千三
　　百零二元、五十七萬二千三百零二元，有前揭各該年度之核定表（見原審卷第二
　　二四至第二三三頁）在卷可稽，此等數額與被上訴人乙○○、立胺公司所為之綜
　　合所得稅申報書，無一相符，益徵被上訴人乙○○、立胺公司在申報租金所得及
　　支出時，並無依客觀可信之標準，是被上訴人乙○○、立胺公司所提出之申報所
　　得稅資料，並無足為其有利之認定。
　(4)被上訴人另主張系爭建物內有被上訴人立胺公司之辦公器具電腦影印機、傳真機
　　，且門口亦掛有公司英文招牌，「ＬＩＨ　ＡＮ　ＥＮＺＹＭＥ  ＩＮＤＵＳＴ
　　ＲＩＡＬ　ＣＯ．ＬＴＤ．」「台南縣永康市○○街六四號」之英文招牌，辦公
　　室內牆壁亦懸掛營利事業登記證、工廠登記證及經濟部公司執照，固據其提出現
　　場照片為證，惟查，辦公桌椅、電腦、傳真機，乃一般用品，無從識別究屬公司
　　所有或個人所有（一般代書、打字行、個人事務所亦有上開設備），而營業登記
　　相關執照因立胺公司法定代理人係乙○○，自必保留放置於乙○○住處，至公司
　　名牌仍懸掛建物外門，因國人習慣，公司行號即使停業、歇業仍繼續保持並未拆
　　除招牌，事所常見（公司行號遷移倒閉數年，數十年，門牌、看板、廣告依舊存
　　在者，處處可見），是上開物件，並不足為立胺公司對系爭不動產有租賃之關係
　　證明。
　(5)被上訴人乙○○、甲○○○於抵押借款時，曾出具無租賃切結書，切結書僅記載
　　「立切結書人提供附表所示之建物設定抵押權與貴社，以作為借款之擔保，茲特
　　別聲明，該建物現無租賃關係存在，絕不會影響貴社行使抵押權之換價權益，立
　　切結書人並聲明，該建物於設定抵押權之前或同時或之後，絕不出租或出借與他
　　人」等字樣，有該切結書可按（見原審卷第十五頁），該內容未及百字，文意淺
　　顯，應可於一、二分鐘內閱讀完畢，且標題「無租賃切結書」之字體，亦較大於
　　上開文字內容，一望即知內容，又上訴人於辦理貸款案件，借款人僅需簽署借據
　　、授信約定書、授信約定書特別約款、債務擔保責任契約書、切結書及屋租賃切
　　結書等六種文件，亦為被上訴人所不爭，上開六種文件，亦係一般銀行在辦理貸
　　款業務時所需簽署之文件，被上訴人自承其為日據時代高雄中學初中畢業，高中
　　部肄業，又並曾提供土地擔保，向中興銀行貸款六千萬元（見本院卷第八八頁、
　　一一四頁背面），以被上訴人七十餘歲（二十一年次出生）之年紀，於日據時代
　　有高雄中學高中部肄業之學歷，已高於當時一般學識水準，經營事業多年，復有
　　提供土地向銀行貸款之經驗，何能謂其不知其所簽屬「無租賃切結書」，被上訴
　　人乙○○主張貸款當時簽署多紙文件，不知無租賃切結書之約定內容，顯與事理
　　、日常經驗相違，不可採。
　(6)又證人（上訴人所屬本件放貸承辦人）劉金德於原審訊問時證稱：「我當時是東
　　寧分社的經理，當時有我與施智明、甲○○○、乙○○到現場。因為這是大額貸
　　款，所以我會親自去評估系爭抵押物之價額。當時被告帶我們去看現場，因為有
　　些建築物是空著的，我就問他建築物的用途，他說本來是工廠，現在已經遷出去
　　了，我們看現場也都沒有工人了。我們有問乙○○系爭抵押物是否有租賃關係存
　　在，他說沒有」（見原審卷第一三０頁）等語，又證人施智明則證述：「當初我
　　們去看抵押權擔保物時，只有被告夫妻在，沒有其他人在。我們於對保有再詢問
　　被告抵押物是否有租賃關係存在。一般我們作業，在對保時會詢問義務人有無租
　　賃關係，如果有租賃關係，就會要求借款人叫承租人簽放棄租賃權切結書，如果
　　沒有租賃關係，就寫無租賃切結書，所以我們對保時一定會問明這一點，才能決
　　定該寫何份切結書」（見原審卷第一三一頁）等語甚詳，查劉金德、施智明分別
　　具有十年及三年之銀行放款業務經驗，對於放款程序及注意事項，應知之甚稔，
　　應知悉不動產抵押物是否存有租賃關係，對於日後不動產換價具有相當之影響，
　　於辦理本件高額放款時，必定問明提供抵押之不動產是否存有租賃關係，此亦屬
　　當然。即被上訴人乙○○亦自承：「第五信用合作社員工、理事長主席王朱東、
　　放款部經理劉經理及總經理，都有去看過很多次，不只三次或五次，由於我是借
　　五千萬元貸款，比較大筆，他們比較慎重。（問：承辦人員是否有去看現場？）
　　有的，且去好多次」（見本院卷第八七頁）等語，益見上訴人因本件鉅額放款，
　　實際至現場查估多次，於放款程序上可謂相當慎重，既有多人親自勘驗現場，豈
　　有不查明系爭不動產之使用（占有）情形，是否有租賃關係存在之理。又證人施
　　智明所述，苟系爭不動產當時確有租賃關係，則其必會要求借款人（乙○○）叫
　　承租人簽放棄租賃權切結書，若沒有租賃關係就寫無租賃切結書，切結書二者不
　　同，故苟當時乙○○確實告知有租賃關係，或上開證人親自履勘系爭不動產時，
　　查覺有他人使用系爭房地廠房之情事，則上訴人自必要求立胺公司書立拋棄租賃
　　切結書，而非由乙○○書立無租賃切結書，否則不致放款，事甚灼然。
　(7)林錦堂建築師於受託鑑定系爭不動產之拍賣價格時，其意見認為：「本事務所受
　　理八十九年南鵬執湘字第一一八００號函之鑑定工作乙件，債務人陳王鳳（屏）
　　、乙○○所有之不動產坐落台南縣永康市○○街六四號，其報告書上所示現況為
　　自用乃因本事務所之鑑估人員至現場進行勘測時，債務人陳姓夫婦就在房屋現場
　　，並且由乙○○先生親自陪同進行勘測工作，故依使用之客觀現狀判斷，此房屋
　　應為自用」（見原審卷第一三七頁），此有九十年十月十二日林錦堂建築師事務
　　所報告書在卷可佐，鑑定人林錦堂與證人劉金德、施智明均為辦理不動產相關業
　　務之專業人士，且鑑定人林錦堂於辦理被上訴人乙○○、甲○○○不動產價格鑑
　　定書時，亦多次至現場進行勘測，並由被上訴人乙○○親自陪同其現場所見，客
　　觀上並無他人使用不動產而乙○○當時亦未表明立胺公司承租使用之情事，乙○
　　○既身為立胺公司負責人，苟其公司現有租賃使用系爭不動產，事涉其公司權利
　　，豈有不向鑑定人員表明之理，林錦堂之鑑定所述事實，應堪採信。被上訴人辯
　　稱係上訴人之承辦員失職，未確實查明系爭建物是否存有租賃關係云云，顯不可
　　採。
  (8)末按依據財政部七十九年六月四日台財融字第七九０八六四００一號函各金融機
    構對授信超過一千萬元之個人戶，應切實依照「個人授信徵信處理注意事項」之
    規定，徵取借用戶申報年度綜合所得稅相關資料予以核對。有台南市銀行商業同
    業公會九十一年七月三十日（九一）南銀商字第一０七號函（見本院卷第一五九
　　頁）附卷可稽，是上訴人於承辦本件貸款時，必須核對被上訴人之年度綜合所得
　　稅之申報資料。又本件放款日為八十八年四月十二日，被上訴人乙○○之當年度
　　租金所得為三十六萬元，惟即使有此資料，亦不足據以推認其租金所得即係出租
　　系爭不動產予立胺公司所生。況本件貸款徵信時，上訴人當時之法定代理人、總
　　經理及放款部經理，既已多次前往現場，現場廠房空置，並無工人工作，確認系
　　爭建物無租賃關係存在，被上訴人乙○○又簽署「無租賃切結書」，上訴人自當
　　相信系爭建物無租賃關係存在，被上訴人主張本件超過一千萬元貸款，若上訴人
　　核閱其綜合所得稅申報書，記載租金所得即可知有租賃關係云云，亦非可採，另
　　其主張其向中興銀行借貸時，債務人列有立胺公司、土地謄本上有記載，上訴人
　　可查知有租賃關係云云，亦顯無關聯性，均不足為其有利之認定。
八、綜上所述，被上訴人立胺公司乙○○之主張，為不可採，上訴人所辯為可採。從
　　而，上訴人訴請確認被上訴人乙○○、立胺公司就系爭不動產間租賃關係不存在
　　，為有理由，應予准許。原審就上開部分，為上訴人敗訴之判決，自有未洽，上
　　訴人就此部分提起上訴，指摘原判決此部分不當求予廢棄，為有理由，應由本院
　　將原判決此部分予以廢棄，並改判如主文第二項所示。至被上訴人甲○○○與被
　　上訴人立胺公司間就系爭不動產無租賃關係存在之事實，被上訴人自始即無爭執
　　否認，上訴人就此部分之訴欠缺確認訴訟之利益，其訴顯無理由，應予以判決駁
　　回，原審為本案實體無理由之判決，其結論尚無不合，應予維持。上訴意旨就此
　　部分求予廢棄改判，為無理由，應予駁回其上訴。
九、本件判決之基礎已臻明確，兩造其餘攻擊或防禦方法及舉證，核與判決結果無影
　　響，爰不一一審酌，併此敘明。
十、結論：本件上訴為一部有理由，一部無理由，依民事訴訟法第四百五十條、第四
    百四十九條第一項、第七十九條但書、第八十五條第一項，判決如主文。
中　　　華　　　民　　　國　　九十一　　年　　 十二 　　月　　三十一　　日
　　　　　　　　　　　　　　　　　　臺灣高等法院臺南分院民事第一庭
~B1審判長法官　王　　惠　　一
~B2　　　法官　張　　世　　展
~B3　　　法官　吳　　上　　康
右為正本係照原本作成。
如對本判決上訴，須於判決送達後廿日內向本院提出上訴狀，未表明上訴理由者，應
於上訴後廿日內，向本院提出理由書。
中　　　華　　　民　　　國　　九十二　　年　　 一　 　　月　　　三　　　日
                                        法院書記官　易　　慧　　玲
